【裁判字號】    88,易緝,147
【裁判日期】    891130
【裁判案由】    詐欺
【裁判全文】
臺灣臺北地方法院刑事判決                        八十八年度易緝字第一四七號
    公  訴  人  臺灣臺北地方法院檢察署檢察官
    被      告  甲○○
    選任辯護人  黃秀禎
右列被告因詐欺案件，經檢察官提起公訴（八十四年度偵字第二四０號），本院判決
如左：
    主  文
甲○○無罪。
    理  由
一、公訴意旨略以：被告甲○○係臺北市○○○路○段二三一號龍歐實業股份有限公
    司（下簡稱龍歐公司）之執行業務經理及實際負責經營之人，竟意圖為自己不法
    之所有，明知公司財務狀況不佳，仍以提供攤位供廠商販售衣物，廠商可得售貨
    價款百方之七十四及以「月結帳」即該公司簽發三個月期之票據兌付為由，致告
    訴人巨男有限公司（下簡稱巨男公司）負責人戊○○不疑有詐，而於民國八十三
    年四月至七月間，在被告所提供之三個門市攤位販售衣物。惟被告所簽發支付告
    訴人應得價款計新臺幣（以下同）八百零九萬二千八百零八元之六張本票，屆期
    均不獲付款，迭經告訴人追討後，其僅還部分貨款一百四十萬元，並以其將改採
    「日結現金」方式付款，及告訴人必須再進貨，其始會付清前開款項為由，致告
    訴人再陷於錯誤而進貨，然被告自八十三年十一月起即又未付款項，且前開積欠
    亦未如其所承諾返還告訴人，屢經告訴人催討亦未獲置理，告訴人始知又再度受
    騙，因認被告涉有刑法第三百三十九條第一項之詐欺罪嫌。
二、本件公訴人認被告甲○○涉有右揭犯行，無非係以告訴代表人戊○○之指述與卷
    附之統一發票八紙、本票六紙、日報表一件，為其論據。
三、按犯罪事實應依證據認定之，無證據不得推定其犯罪事實。又不能證明被告犯罪
    者，應諭知無罪之判決，刑事訴訟法第一百五十四條、第三百零一條第一項分別
    定有明文。又事實之認定，應憑證據，如未能發現相當證據，或證據不足以證明
    ，自不能以推測或擬制之方法，為裁判基礎。且告訴人之告訴，係以使被告受刑
    事訴追為目的，是其陳述是否與事實相符，仍應調查其他證據以資審認（最高法
    院四十年度臺上字第八六號、五十二年度臺上字第一三００號判例參照）。次按
    ，刑法第三百三十九條第一項詐欺罪之成立，須行為人施用詐術，致他人陷於錯
    誤而為財物之交付始可，如行為人並未施用詐術，或其所用方法不能認係詐術，
    亦不致使人陷於錯誤，即均與該條之構成要件有間（最高法院四十六年度臺上字
    第二六０號判例參照）。至於民事債務當事人間，若有未依債務本旨履行給付之
    情形，在一般社會經驗而言，原因非一；其因不可歸責之事由無法給付，或因合
    法得對抗他造主張抗辯而拒絕給付，甚至債之關係成立後，始行惡意遲延給付，
    皆有可能，非必出於自始無意給付之詐欺犯罪一端。又刑事被告依法不負自證無
    罪之義務，故在別無積極證據之情形下，自難違反刑事訴訟法第一百五十四條之
    規定，以被告單純債務不履行之狀態，推定被告自始即有不法所有之意圖而施用
    詐術。
四、訊據被告甲○○固不否認其係龍歐公司之執行業務經理及實際負責經營之人，並
    坦承有右揭積欠貨款之事實，惟堅決否認有何詐欺犯行，辯稱：其與告訴人戊○○素有生意上往來，龍歐公司一向信用良好，為業界所熟知，嗣後因經營不善，
    一時週轉不靈，曾於八十一年間邀集所有廠商召開債權人會議，最後廠商多表示
    願繼續支持協助龍歐公司度過經濟難關，故大多數廠商仍繼續配合進貨，此事媒
    體均大幅度報導，告訴人理應知悉；嗣八十三年四月間，公司經營更形困難，但
    仍有包括告訴人之巨男公司在內之數十家廠商繼續設櫃進貨以表示支持，其曾簽
    發三個月期之本票與告訴人，以支付貨款，當時龍歐公司尚有資產足以清償債務
    ；迨至同年八月間，公司營業人員向伊表示，有廠商反應如改以「日結現金」之
    方式，始願繼續進貨，公司遂依該等廠商之要求變更付款方式，其並未要求告訴
    人必須再進貨始會付清先前積欠之貨款；然嗣同年底公司終因財務狀況持續惡化
    ，無法負擔龐大開銷而宣告倒閉，資產亦全數遭法院拍賣，惟因房地產市價下跌
    ，始無法依原估計之價值出售以清償欠款，其純係為挽救公司而苦撐兩年，確無
    詐欺告訴人之犯行，當時支持之廠商眾多，並無人認為其為詐欺，均能體諒其係
    事後週轉不靈等語。經查：
    （一）龍歐公司與巨男公司自七十八年起即有生意上往來之事實，業據告訴人陳
          啟仁於本院審理中到庭陳述明確，並經證人丙○○到庭證述屬實（見本院
          八十九年十月十八日訊問筆錄）。而龍歐公司於八十一年間因財務週轉不
          靈而曾邀集所有往來之廠商召開債權人會議，經債權人同意繼續進貨支持
          龍歐公司事實，亦據證人即龍歐公司顧問己○○與管理部財務經理蔡寶祥
          到庭證述明確（見本院八十八年七月十二日訊問筆錄），且經證人即龍歐
          公司廠商丁○○及林克朋分別證述屬實（見本院八十九年九月二十日、八
          十九年十月十八日訊問筆錄）。雖告訴人陳稱其未受通知，亦未曾參加該
          會議，證人己○○與蔡寶祥並於當庭指認告訴人時亦證稱對於告訴人是否
          曾參加會議已無印象等語，惟告訴人已於事後知悉該債權人會議之召開，
          而仍繼續進貨之事實，業據告訴人於本院審理中到庭陳述無訛，則告訴人
          對於被告於八十一年間即曾因公司財務及經營狀況不佳而召開債權人會議
          之情事，已有所知悉，復仍繼續進貨，則被告所辯並無明知財務狀況不佳
          而詐欺告訴人繼續進貨之詐欺行為，應可認定。
    （二）次查，被告於八十一年間召開債權人會議後，由於會中多數廠商決定繼續
          支持龍歐公司度過經營困境，故仍繼續配合進貨，而被告自該會議結束後
          至八十三年間亦均正常支付貨款等情，業經證人己○○、蔡寶祥、丁○○
          、林克明分別到庭證稱屬實（分別見本院八十八年七月十二日、八十九年
          九月二十日、八十九年十月十八日訊問筆錄），而告訴人亦當庭陳稱其在
          被倒帳之前二年與被告之金錢往來均正常等語，且證人即告訴人之妻吳麗
          芬亦證稱被告之前均有付款等語明確（見本院八十八年六月十四日、八十
          八年七月十二日訊問筆錄），則被告於召開債權人會議後，得到廠商之支
          持而繼續進貨，並持續至八十三年四月間止均依約給付貨款與告訴人等事
          實，應堪採信。
    （三）再查，被告所辯龍歐公司於八十一年起至八十三年底結束營業前此段期間
          ，雖發生財務危機，然公司所擁有之資產遠大於負債，公司尚有償債能力
          等情，業經證人己○○、蔡寶祥、林克明到庭證述無訛（見本院八十八年
          七月十二日、八十九年十月十八日訊問筆錄），則被告於請求債權人繼續
          支持予以進貨，主觀上係認以龍歐公司之資力尚足以支付貨款債務，則其
          所辯請求廠商繼續進貨並無詐欺故意，應可採信。
    （四）又查，龍歐公司於八十三年四月間起，因財務周轉困難，加以被告向地下
          錢莊借款以償還積欠廠商之債務而支付之龐大利息，故而開始無法按時給
          付廠商貨款之事實，業經證人己○○、蔡寶祥、丁○○到庭證述屬實（見
          本院八十八年七月十二日、八十九年九月二十日訊問筆錄）。而於八十三
          年四月間起，仍有數十家廠商為協助龍歐公司而持續設櫃進貨至八十三年
          底龍歐公司宣告結束經營為止等事實，亦據證人己○○、丁○○、林克明
          證述明確（見本院八十八年七月十二日、八十九年十月十八日、八十九年
          十月十八日訊問筆錄），且證人丁○○到庭證稱：雖被告積欠其等貨款，
          但其不認為被告係詐欺等語（見本院八十九年九月二十日訊問筆錄），證
          人林克明亦證稱：其雖知悉被告經營有困難，但仍願繼續進貨，且被告有
          還部分貨款，其認為被告並無詐欺等語明確（見本院八十九年十月十八日
          訊問筆錄）。是廠商明知龍歐公司財務週轉不靈卻仍持續進貨，應係基於
          支持並協助龍歐公司繼續經營所為，而非被告主動施用詐術取得之結果，
          故尚難僅因被告事後之財務周轉困難，即遽以詐欺罪相繩。至被告於八十
          三年四月至七月間簽發與告訴人之三個月期本票六紙，雖屆期均不獲付款
          ，惟被告於簽發該等票據時，主觀上尚無從預見日後之無法支付票款情事
          ，且其於開立票據當時客觀上亦足認係有清償能力已如前述，又被告於支
          票經告訴人提示而無法兌現後，已於八十三年八月間返還一百四十萬元之
          部分貨款與告訴人之事實，亦為告訴人所不否認，則被告所簽發之本票縱
          未能如期兌現，尚難據以推論被告之發票行為係施用詐術。
    （五）末查，告訴人於本院審理中到庭證稱：被告在票款無法兌現之後，要求其
          繼續進貨，被告用人格保證會付款等語，證人乙○○亦當庭證稱：七月跳
          票後，經被告陸續給付一百四十萬元後，其始繼續進貨等語，且證人孫正
          光亦證稱：被告並無一直要求廠商進貨，否則就不付貨款之詐欺情事等語
          無訛（見本院八十九年九月二十日訊問筆錄），則告訴人係因主觀上信賴
          被告仍會付款而繼續進貨，被告並未要求其必須再進貨始會付清前開欠款
          之事實，應可認定。又被告於八十三年八月間起改採「日結現金」之付款
          方式給付貨款與廠商，且於同年八月起至十月止之期間，均依約給付日結
          之貨款等情，亦經告訴人當庭證稱屬實（見本院八十九年十一月二十二日
          審判筆錄），則被告既按依約按日給付「日結現金」部分，自無施以詐術
          之情形至明。
    （六）綜上所述，被告於行為時既無詐欺犯意及施詐行為，告訴人亦無陷於錯誤
          之情形，則被告雖於事後遲未與告訴人達成和解，以致告訴人提出本件告
          訴，惟告訴人亦當庭表示其意並非在使被告受刑，只是要求被告還款，被
          告亦已當庭支付告訴人共計三十萬元之支票而與告訴人達成和解，並當庭
          製作刑事附帶民事訴訟之和解筆錄，有八十八年度重附民字第一一六號案
          之和解筆錄附卷可參，故本件告訴人與被告間純屬民事債務糾葛，應循民
          事途徑解決，核與詐欺罪之構成要件尚屬有間。此外復查無其他積極證據
          足資證明被告有何詐欺犯行，尚難僅憑被告事後金錢週轉不靈無法按期返
          還全部貨款之情事，即據以推論被告有詐欺之不法意圖。本件不能證明被
          告犯罪，依首開說明，自應為被告無罪之諭知。
據上論斷，應依刑事訴訟法第三百零一條第一項，判決如主文。
本案經檢察官楊國宏到庭執行職務
中      華      民      國     八十九     年     十一    月     三十    日
                                          臺灣臺北地方法院刑事第九庭
                                              法  官  沈  君  玲
右正本證明與原本無異。
如不服本判決，應於判決送達後十日內向本院提出上訴狀 (應附繕本) ，上訴於
臺灣高等法院。
                                              書記官  傅  小  茹
中      華      民      國      八十九      年    十二    月  十八    日


司法院資訊處製作；財團法人民間司法改革基金會備份。
